【裁判字號】    98,上易,33
【裁判日期】    980526
【裁判案由】    返還犯罪被害補償金
【裁判全文】
臺灣高等法院臺南分院民事判決    98年度上易字第33號
上  訴  人
即  被  告  甲○○
被 上 訴人
即  原  告  臺灣臺南地方法院檢察署
法定代理人  乙○○
訴訟代理人  吳淑美
            黃孟婕
上列當事人間請求返還犯罪被害補償金事件，上訴人對於中華民
國97年12月31日臺灣臺南地方法院第一審判決（97年度訴字第44
8號）提起上訴，本院於98年5月12日言詞辯論終結，判決如下：
    主  文
上訴駁回。
第二審訴訟費用由上訴人負擔。
    事實及理由
壹、程序方面：
    按檢察官依犯罪被害人保護法第12條向法院起訴，對犯罪行
    為人或依法應負賠償責任之人行使求償權之情形，與於刑事
    訴訟程序中提起附帶民事訴訟之情形相同，普通法院民事庭
    自得逕行審理並判決，而不受刑事判決之拘束 (台灣高等法
    院暨所屬法院91年法律座談會審查研討結果參照)。次按刑
    事訴訟判決所認定之事實，並非當然有拘束民事訴訟判決之
    效力；民事法院應自行調查刑事訴訟原有之證據，而斟酌其
    結果以判斷事實之真偽，並於判決內記明其得心證之理由（
    最高法院49年台上字第929號判例要旨參照）；為達上開目
    的，民事法院非不得以調閱刑事案卷，自行調查刑事訴訟原
    有之證據，以判斷事實之真偽，即無待刑事訴訟終結之必要
    。是上訴人涉嫌殺人未遂刑事部分雖尚未判決確定，惟本件
    民事事件已無中止訴訟程序之必要，故上訴人聲請裁定停止
    訴訟程序，揆諸首開說明，於法無據，難予准許，併此敘明
    。
貳、實體方面：
一、被上訴人即原告主張：
（一）按「國家於支付犯罪被害補償金後，於補償金額範圍內，
      對犯罪行為人或依法應負賠償義務之人有求償權。前項求
      償權，由支付補償金之地方法院或其分院檢察署行使。」
      犯罪被害人保護法第12條第1項、第2項定有明文。
（二）上訴人與訴外人阮敏萱（原名阮秋芬）為男女朋友關係，
      民國（下同）93年年底起，原在台南市○○區○○路599
      號13樓之5同居。惟自94年10月上旬起，雙方即因談論分
      手及搬遷一事，而有多次口角及肢體衝突。嗣於94年10月
      11日晚間8時許，阮敏萱在上開住處發現其多數衣服遭上
      訴人剪破，即與其發生嚴重之口角，上訴人基於殺人之犯
      意，將阮敏萱自陽台推落，幸阮敏萱墜落於10樓突出遮雨
      篷而未墜落地面，經送醫急救後，仍受有頸椎骨折、脊椎
      損傷、四肢癱瘓等重大傷害。阮敏萱因此申請受重傷之醫
      療費及所減少之勞動能力或增加生活上需要費用，經本署
      犯罪被害人補償審議委員會決定共補償新台幣（下同）1,
      286,000元，並於96年11月30日如數支付無訛，此有本署
      犯罪被害人補償協議委員會96年度補審字第37號決定書、
      支付收據等足憑，依犯罪被害人保護法第12條第1項、第2
      項規定，被上訴人於前開補償範圍內得向犯罪行為人或依
      法應負賠償責任之人求償。
（三）復於本院補陳：
      上訴人因涉犯殺害被害人阮敏萱一案，於96年3月22日經
      台灣台南地方法院檢察署檢察官以96年度偵字第5058號提
      起公訴，嗣經台灣台南地方法院以96年度訴字第416號判
      處有期徒刑7年在案。上訴人之刑事判決雖尚未確定，惟
      既經檢察官偵查後認其所犯與阮敏萱之重傷害結果確有相
      當因果關係始予以起訴，並經第一審刑事訴訟程序之交互
      詰問程序，對於犯罪事實亦認定上訴人有罪。綜上所述，
      上訴人自應對阮敏萱之重傷害結果負侵權行為之損害賠償
      責任。
（四）答辯聲明：
    上訴駁回。
    訴訟費用由上訴人負擔。
二、上訴人即被告方面：
（一）按依犯罪被害人保護法須該人為犯罪行為人或依法應負賠
      償義務之人始該當。上訴人非犯罪行為人更非侵權行為之
      賠償義務人，前審援引台南地院96年度訴字第416號刑事
      判決為認定之依據，遑論該刑事判決並非定論。
（二）被害人阮敏萱掉落之陽台有遮擋屏障，上訴人無法將其推
      落，若非其自己攀爬，不可能掉落，就上訴人此一有利之
      重要抗辯，自始均未詳為審酌，判決自難謂允適。況依阮
      敏萱之指述，從未能具體描述其係如何遭上訴人推出陽台
      墜樓，均僅泛言「我就掙扎，後就掉下去」、「好像是被
      他掐著往後推，我就這樣摔出去而墜樓，到底怎麼摔出去
      的，我也不清楚」，甚至警察誘導訊問上訴人有無以推、
      舉、拉扯或其他動作推伊下樓，亦回答不清楚，故阮敏萱
      指述上訴人將伊推出陽台墜樓，實難採信。
（三）阮敏萱有自殺傾向，遇刺激或壓力時自我控制能力下降，
      亦有衝動行為，此有奇美醫院回函可證。而當日上訴人與
      阮敏萱因分手問題發生爭吵，上訴人剪破其衣物，阮敏萱
      因情緒失控，衝動跳下樓，實極為可能。細觀阮敏萱墜樓
      之遮雨篷照片，明顯可見靠近陽台地方，有小面積之凹陷
      痕跡，應係阮敏萱身體撞擊出之痕跡，此位置應係其趴在
      遮雨篷上時頭或胸之位置，如係頭部，要在鐵皮製之遮雨
      篷撞出如此凹痕，面又朝下，阮敏萱之臉部豈能毫無明顯
      傷痕？若係胸，則不太可能將鐵皮製之遮雨篷撞出如此之
      凹痕，縱然可以，阮敏萱之臉亦不可能不碰撞到遮雨篷而
      毫無傷痕。故阮敏萱可能墜樓方式，應係足部先著地，始
      有可能將鐵皮製之遮雨篷撞出如此範圍之凹痕。則阮敏萱
      自行墜樓之可能性，幾乎可以確定。
（四）阮敏萱在急診及加護病房時，其生命徵象數據顯示及證人
      王嘉地醫師之供述，均已可正常陳述。然在急診室及加護
      病房之期間，尤其急診時上訴人亦在急診室內，所有急診
      及加護病房之護理人員及醫師到庭作證時，均證述未曾聽
      聞阮敏萱稱其係遭人推落墜樓之事，證人王嘉地醫師尚證
      稱：當時有問阮敏萱發生何事，阮敏萱亦未回答等語。如
      阮敏萱確係遭上訴人無情推下樓，在其可正常陳述之情形
      下，豈可能不向醫護人員指控上訴人之犯行？當醫師問發
      生何事時，又豈可能不回答？故阮敏萱指控上訴人將其推
      下墜樓，實非事實
（五）阮敏萱在加護病房時，向護士表示係受友人半威脅下墜樓
      。所謂半威脅下墜樓，已與阮敏萱一再指控上訴人係以雙
      手掐住其脖子推下樓、將其整個身體抓起來等直接將人推
      下樓之情節不符。其後阮敏萱之父母妹妹又多次地與阮敏
      萱會客，但護理紀錄僅記載會客互動情形良好，渠等竟均
      未再向醫護人員提及遭人推下墜樓之事。且直至隔日94年
      10月13日14時30分，始報警指控上訴人推阮敏萱墜樓。試
      問若阮敏萱係遭上訴人無情推下樓，其告知護士時豈會說
      係在「半威脅」下墜樓？而阮敏萱之身體狀況一直係處於
      可正常陳述之情況下，其與父母妹妹第一次在加護病房會
      客時間似係在94年10月12日中午，則在當時渠等應即可明
      確知悉上訴人將阮敏萱推下樓之事，何以會遲至94年10月
      13日下午始報警，此實與一般經驗法則相違。
（六）因上訴人涉嫌殺人未遂之刑事案件，實尚有諸多疑點，故
      懇請鈞院准依民事訴訟法第182條第1項規定，裁定停止本
      件訴訟程序，俟刑事案件確定後再審理本件。
（七）上訴聲明：
    1.原判決廢棄。
    2.上廢棄部分，被上訴人在第一審之訴駁回。
    3.訴訟費用由被上訴人負擔。
三、被害人阮敏萱於上開時地墜落於10樓突出遮雨篷，倖經送醫
    急救後，仍受有頸椎骨折、脊椎損傷、四肢癱瘓等重大傷害
    ，此為兩造所不爭執之事實。又上訴人因上開事件，經台灣
    台南地方法院判決上訴人殺人未遂，處有期徒刑7年，此有
    台灣台南地方法院96年度訴字第416號刑事判決附卷可參（
    見原審卷第19-24頁）。惟上訴人否認其推阮敏萱下樓，並
    以前揭情詞置辯，茲本件所應審究者即為：阮敏萱就系爭墜
    樓事故所受傷害，上訴人是否曾推其墜樓？經查：
（一）按「當事人主張有利於己之事實者，就其事實有舉證之責
      任」民事訴訟法第277條前段定有明文。又按「民事訴訟
      如係由原告主張權利者，應係由原告負舉證之責，若原告
      先不能舉證，以證實自己主張之事實為真實，則被告就其
      抗辯事實即令不能舉證，或其所舉證據尚有疵累，亦應駁
      回原告之請求」最高法院17年上字第917號亦著有判例。
      再按「侵權行為賠償損害之請求權，除須有損害之發生及
      有責任原因之事實外，並以二者之間有相當因果關係為其
      成立要件，故侵權行為賠償損害之訴訟，原告須先就上述
      成立要件為相當之證明，始能謂其請求權存在」最高法院
      44年度台上字第108號亦曾著有判決可參。又按「負舉證
      責任之當事人，須證明至使法院就該待證事實獲得確實之
      心證，始盡其證明責任。倘不負舉證責任之他造當事人，
      就同一待證事實已證明間接事實，而該間接事實依經驗法
      則為判斷，與待證事實之不存在可認有因果關係，足以動
      搖法院原已形成之心證者，將因該他造當事人所提出之反
      證，使待證事實回復至真偽不明之狀態。此際，自仍應由
      主張該事實存在之一造當事人舉證證明之，始得謂已盡其
      證明責任。」（最高法院93年台上字第2058號判決可參）
      。
（二）上訴人與訴外人阮敏萱原為男女朋友關係，93年年底起，
      原在台南市○○區○○路599號13樓之5同居。惟自94年10
      月上旬起，雙方即因談論分手及搬遷一事，而有多次口角
      及肢體衝突。嗣於94年10月11日晚間8時許，阮敏萱在上
      開住處發現其多數衣服遭上訴人剪破，即與其發生嚴重之
      口角，上訴人基於殺人之犯意，將阮敏萱自陽台推落，幸
      阮敏萱墜落於10樓突出遮雨篷而未墜落地面，經送醫急救
      後，仍受有頸椎骨折、脊椎損傷、四肢癱瘓等重大傷害等
      情，阮敏萱因此申請受重傷之醫療費及所減少之勞動能力
      或增加生活上需要費用，經台南地方法院檢察署犯罪被害
      人補償審議委員會決定共補償新台幣128萬6000元，並於9
      6年11月30日如數支付無訛，業據被上訴人提出台灣台南
      地方法院檢察署署犯罪被害人補償協議委員會96年度補審
      字第37號決定書、支付收據為證 (見台灣台南地方法院97
      年度司促字第4146號卷第3至第6頁)，且經原審法院依職
      權調閱上開卷宗核閱屬實，並有行政院國軍退除役官兵輔
      導委員會台北榮民總醫院、台北市立聯合醫院、財團法人
      奇美醫院臺南分院（下稱奇美醫院）等醫院診斷證明書，
      及奇美醫院病歷、病情摘要、急診護理紀錄單，以及臺南
      市警察局第四分局育平派出所受理各類案件紀錄、臺南市
      警察局員警工作紀錄簿，臺南市消防局函文、救護記錄表
      ，附於台灣台南地方法院97年度訴字第448號刑事卷宗可
      參。
（三）上訴人雖主張其並未推阮敏萱墜樓，且依其墜落處之凹痕
      ，應係足部先著地，故其係自行墜樓云云。惟查，阮敏萱
      身高約153公分，房間陽台圍牆高約134公分，高及阮敏萱
      肩頸之間，以阮敏萱之身高，實難一腳著地，另一腳又可
      跨過陽台圍牆縱身跳樓。且縱依上訴人所言，阮敏萱有自
      殺傾向，亦不可僅憑奇美醫院回函，即斷定阮敏萱墜樓係
      屬自殺，故上訴人上開所辯，有悖於事理，不足遽採；況
      上訴人主張若阮敏萱係遭其予以推下墜樓，則阮女傷重在
      可正常陳述之情形下，應會向醫護人員指控上訴人之犯行
      ，且其父母妹妹至加護病房探視時，亦未向醫護人員提及
      阮敏萱遭人推下墜樓之事，故上訴人據上主張阮敏萱指控
      遭其推下墜樓等情，顯非事實云云。然查，醫護人員非職
      司偵查犯罪及審判之司法人員，依一般經驗法則及論理法
      則，犯罪被害人在受傷送醫急救時，是否皆會向醫護人員
      陳述犯罪事實，指名犯人，不可一概而論，再者上訴人以
      報案時間距離事發日期已過2日而否認犯行 (事發日期為9
      4年10月11日晚間，報案日期為同年月13日下午)，然衡酌
      阮敏萱墜樓身體遭受嚴重傷害，醫療急救及麻醉等手術亦
      非須臾片刻可完成，故上訴人以此否認其將阮敏萱推下樓
      之事實，顯難令人信服；是以上訴人上開所言，與待證事
      實之不存在不具因果關係，從而上訴人推阮敏萱墜樓之事
      實，亦堪認定，台灣台南地方法院96年度訴字第416刑事
      判決亦同此看法，並判決上訴人殺人未遂，處有期徒刑7
      年在案。
四、按「因故意或過失，不法侵害他人之權利者，負損害賠償責
    任」、「不法侵害他人之身體或健康者，對於被害人因此喪
    失或減少勞動能力或增加生活上之需要時，應負損害賠償責
    任」。民法第184條第1項前段、第193條第1項分別定有明文
    。如上所述，本院已認定上訴人因故意不法侵害阮敏萱之身
    體、健康，致其受有頸椎骨折、脊椎損傷、四肢癱瘓等重大
    傷害，而客觀上衡之，上訴人之行為與其所受傷害間，具有
    相當因果關係，是上訴人對其所受之傷害，自應負賠償損害
    之責任。從而，被上訴人依上開規定請求上訴人賠償，即屬
    有據，茲就上訴人請求賠償之損害項目及金額多寡，及應否
    准許，析述如下：
（一）醫療費用部分：上訴人之侵權行為致阮敏萱受傷而須就醫
      治療，其支出之醫療費用共計407,479元，有其提出之台
      北榮民總醫院收據七紙附於臺灣台南地方法院檢察署96年
      度補審字第37號卷宗可稽，該部分自得請求上訴人賠償。
（二）喪失或減少勞動能力之損害賠償部分：阮敏萱因上訴人之
      侵權行為受傷，經治療後仍不能完全康復，其狀況為：「
      高位頸椎脊椎損傷合併四肢癱瘓，無行走能力，日常生活
      全須他人照顧」此有阮女提出之診斷證明書6紙附於臺灣
      台南地方法院檢察署96年度補審字第37號卷宗可參，依勞
      工保險殘廢給付標準表及各殘廢等級喪失或減少勞動能力
      比率表，阮女為第二級殘障（障害項目第七項），勞動能
      力喪失比率達百分之百，其為70年11月12日出生，在94年
      10月11日系爭事故發生時為23歲，依此計算工作至勞動基
      準法第54條第1項第1款規定之勞工法定退休年齡即60歲，
      其工作年限為37年，依最高法院61年台上字第1987號判例
      ，其勞動能力喪失之計算標準，應以其能力在通常情形所
      能取得之收入為準，又基本工資為每月15,840元，據此，
      依霍夫曼計算法計算被害人阮敏萱37年間所喪失之勞動能
      力為4,043,875元｛年別5%複式霍夫曼計算法（第一年不
      扣除中間利息），其計算式為：[190080*21.00000000（
      此為應37年之霍夫曼係數）]＝0000000（小數點以下四捨
      五入）｝，該部分之損失亦得請求上訴人賠償。
五、又按給付有確定期限者，債務人自期限屆滿時起，負遲延責
    任。給付無確定期限者，債務人於債權人得請求給付時，經
    其催告而未為給付，自受催告時起，負遲延責任。其經債權
    人起訴，或依督促程序送達支付命令，與催告有同一之效力
    。民法第229條第1、2項分別定有明文；又遲延之債務，以
    支付金錢為標的者，債權人得請求依法定利率計算之遲延利
    息。但約定利率較高者，仍從其約定利率；而應付利息之債
    務，其利率未經約定，亦無法律可據者，週年利率為5％。
    亦為同法第233條第1項及第203條所明定。查，本件被上訴
    人請求上訴人應賠償之金額，並未定有給付之期限，被上訴
    人請求自支付命令送達上訴人之翌日起，按年息5％計算之
    利息，並未逾上開規定之範圍，自無不合；查被上訴人上開
    支付命令係於97年3月6日送達上訴人收受 (見台灣台南地方
    法院97年度司促字第4146號卷第9頁)，則被上訴人就其勝訴
    部分，請求上訴人自97年3月7日起至清償日止，按週年利率
    5％計算之利息，洵屬正當，應予准許。
六、按因犯罪行為被害而死亡者之遺屬或受重傷者，得申請犯罪
    被害補償金；因被害人受傷所支出之醫療費用，最高不得逾
    40萬元，受重傷被害人所減少之勞動能力或增加之生活上需
    要，最高金額不得逾100萬元；依前開規定請求補償金之人
    ，已受有社會保險、損害賠償給付或因犯罪行為被害依其他
    法律得受之金錢給付，應自犯罪被害補償金中扣除，國家於
    支付犯罪被害補償金後，於補償金額範圍內，對犯罪行為人
    或依法應負賠償責任之人有求償權。前項求償權，由支付補
    償金之地方法院或其分院檢察署行使，犯罪被害人保護法第
    4條第1項、第9條第1項第1款、第4款、第11條、第12條第1
    項、第2項前段分別定有明文。本件被害人阮敏萱因上訴人
    之犯罪行為而受重傷，得向上訴人請求賠償之金額為醫療費
    用407,479元、喪失或減少勞動能力之損害賠償部份4,043,8
    75元，已如前述，被上訴人以台南地方法院檢察署96年度補
    審字第37號決定書，補償阮敏萱在犯罪被害人保護法第9條
    第1項第1款範圍內補償醫療費用400,000元，及在同條項第
    四款範圍內補償勞動能力喪失之金額1,000,000元，扣除阮
    敏萱向台南縣政府申請身心障礙生活輔助器具費用（含氣墊
    床、特製輪椅、軀幹支架及輪椅氣墊床共計42,000元），及
    自95年3月起至96年8月底止，受領每月4,000元之身心障礙
    津貼共計72,000元後，總計為1,286,000元，並於96年11月1
    4日一次支付等情，既有臺灣台南地方法院檢察署犯罪被害
    人補償審議委員會96年度補審字第37號決定書影本、收據附
    卷可佐，則被上訴人於上開補償金額範圍內，依侵權行為之
    法律關係及犯罪被害人保護法第12條第1項、第2項前段規定
    ，對犯罪行為人即上訴人行使求償權，訴請上訴人給付1,28
    6,000元 (計算式：400,000+1,000,000-42,000-72,000＝1,
    286,000)，及其自97年3月7日起至清償日止，按週年利率5
    ％計算之利息部分，為有理由，應予准許。原審為上訴人敗
    訴之判決，核無不合。上訴人上訴意旨仍執陳詞指摘原判決
    不當，求予廢棄改判，為無理由，應予駁回。
七、本件判決事實已臻明確，兩造其餘攻擊防禦及舉證，核與本
    件判決結果無影響，爰不另一一論述，附此敘明。
八、據上論結，本件上訴人之上訴無理由，依民事訴訟法第449
    條第1項、第78條，判決如主文。
中    華    民    國    98    年    5     月    26    日
                  民事民四庭    審判長法  官    王惠一
                                      法  官    林永茂
                                      法  官    王浦傑
上為正本係照原本作成。
不得上訴。
中    華    民    國    98    年    5     月    26    日
                                      書記官    廖英琇


司法院資訊處製作；財團法人民間司法改革基金會備份。
